臺灣桃園地方法院刑事判決　　　　 　　　96年度訴字第643號
公　訴　人　臺灣桃園地方法院檢察署檢察官
被　　　告　丙○○
　　　　　　　　　　1樓
選任辯護人　林維信律師
上列被告因偽造文書等案件，經檢察官聲請簡易處刑（95年度偵
字第23560 號），本院認不宜以簡易判決處刑，改依通常程序審
理，嗣經本院裁定改依簡式審判程序，並由受命法官獨任進行審
判程序，判決如下：
    主  文
丙○○共同連續行使偽造私文書，足以生損害於他人，處有期徒
刑壹年捌月。
    事  實
一、丙○○與其配偶謝乾木（另案經檢察官通緝中）於民國93年
    8 月10日、94年4 月10日，在其等位於桃園縣中壢市○○○
    街10號住處，各召集1 民間互助會，並均以丙○○擔任會首
    （各會之會期起迄日及會員明細均詳如附表一(一)、(二)所載）
    ，均採內標制，每會會金新台幣（下同）2 萬元，均於每月
    10日在其上開住所開標。詎丙○○、謝乾木自93年9 月起因
    資金週轉困難，竟共同基於行使偽造準私文書（標單）及意
    圖為自己不法所有之概括犯意聯絡，於如附表二(一)、(二)所示
    之時間，利用在其等上開住所由丙○○主持互助會開標時，
    先後推由丙○○連續在紙條上偽以填載如附表二(一)、(二)所載
    之會員鍾良昌等人之名義及利息數額（即標金，因依台灣民
    間互助會之習慣，如會員在開標時於空白紙條上書寫自己名
    義及願出利息數額，已足以辨明該張紙條為特定會員願以所
    書數字為標息金額參加競標之標單準私文書），而偽造完成
    上開會員願以所書數字為標息金額參加競標之標單準私文書
    後，復均持之向到場之會員行使表示為該未到場之會員託標
    ，足以生損害於被冒名之會員，丙○○再向到場會員及其他
    會員施用詐術佯稱為其所冒標之會員得標，致使其他活會會
    員陷於錯誤，均如數交付會款，嗣於95年5 月10日，丙○○
    宣告上開2 會停會，丙○○、謝乾木因此先後共計詐得8,09
    9,300 元。嗣經會員庚○○○、辛○○、甲○○、丁○○、
    乙○○、壬○○、癸○○等人查覺有異，輾轉向其他會員詢
    問，始知上情。
二、案經己○○、戊○○、庚○○○、辛○○、甲○○、丁○○
    、乙○○、壬○○、癸○○等人訴由臺灣桃園地方法院檢察
    署檢察官偵查起訴。
    理  由
一、按檢察官聲請以簡易判決處刑之案件，經法院認有刑事訴訟
    法第451 條之1 第4 項但書所定之情形者，應適用通常程序
    審判之，刑事訴訟法第452 條定有明文。本件經檢察官聲請
    簡易判決處刑（95年度偵字第23560 號），經本院合議庭認
    合於刑事訴訟法第451 條之第4 項但書第3 款之情形，應改
    依通常程序審理。次按刑事訴訟法第273 條之1 第1 項規定
    除被告所犯為死刑、無期徒刑、最輕本刑為3 年以上有期徒
    刑之罪、或高等法院管轄第一審案件者外，於審判期日前之
    程序進行中，被告先就被訴事實為有罪之陳述時，審判長得
    告知被告簡式審判程序之旨，並聽取當事人、代理人、辯護
    人及輔佐人之意見後，裁定進行簡式審判程序。經查，本件
    被告丙○○被訴偽造文書等一案，為前開不得進行簡式審判
    程序以外之案件，且被告於本院行準備程序時就訴事實為有
    罪之陳述，本院告知被告簡式審判程序之旨，並聽取被告之
    意見後，爰依前開規定，當庭裁定改依簡式審判程序並由受
    命法官獨任進行審判程序審判之，合先敘明。
二、上揭犯罪事實，業據被告丙○○於偵查及本院審理時均供認
    不諱（見交查字第876 號卷第18、19頁、偵字第23560 號卷
    第9 頁、本院96年3 月9 日訊問筆錄、同年5 月18日準備程
    序筆錄），核與告訴人己○○、戊○○、庚○○○、癸○○
    、辛○○、壬○○指述之情節相符，並經證人陳玉山於偵查
    中證述甚詳（見他字第2787號卷第3 、4 頁、交查字第876
    號卷第20、21、43、44頁、偵字第23560 號卷第8 、9 頁、
    本院96年3 月9 日訊問筆錄及同年5 月18日準備程序筆錄）
    ，復有民間互助會名冊、標會名單、民間互助會明細表、丙○○在民間互助會名冊自承之冒標會員情形影本等補強證據
    在卷可稽，足證被告之自白與事實相符，洵堪認定。而被告
    丙○○並非如前述附表二(一)、(二)所示被冒標會員鍾良昌等人
    本人，亦未獲同意或授權，竟行使偽造各該會員名義之標單
    準私文書，自足以生損害於上開被冒標之人，及使其他會員
    等亦因此陷於錯誤，而如數將會款交付予被告。綜上所述，
    本件事證明確，被告犯行堪以認定，應依法論科。
三、按被告丙○○行為後，刑法業於94年2 月2 日修正公布，並
    於95年7 月1 日施行，而刑法第339 條第1 項之罪，法定刑
    為5 年以下有期徒刑、拘役或科或併科1000元以下罰金，就
    法定罰金刑部分，依95年6 月14日修正公布，95年7 月1 日
    施行之刑法施行法第1 條之1 規定「中華民國94年1 月7 日
    刑法修正後，刑法分則編所定罰金之貨幣單位為新臺幣。94
    年1 月7 日刑法修正時，刑法分則編未修正之條文定有罰金
    刑者，自94年1 月7 日刑法修正施行後，就其所定數額提高
    為30倍。但72年6 月26日至94年1 月7 日新增或修正之條文
    ，就其所定數額提高為3 倍」，經比較結果關於法定刑最高
    罰金部分，修正前後規定並無不同（新法以新臺幣為貨幣單
    位，修正施行後，就其所定數額提高為30倍，實際與行為時
    法罰金刑相同），不生法律變更比較問題，此部分應依法律
    一般適用原則逕依裁判時法即刑法施行法第1 條之1 第1 項
    、第2 項前段之規定。又修正前刑法第33條第5 款原規定：
    「罰金：1 元以上」，依罰金罰鍰提高標準條例第1 條前段
    規定提高10倍，及現行法規所定貨幣單位折算新台幣條例第
    2 條換算為新臺幣結果，為30元以上，而修正後則規定：「
    罰金：新臺幣1 千元以上，以百元計算之」，已將科處罰金
    之最低額提高至新臺幣1 千元以上，就法定刑最低罰金部分
    ，修正後之規定顯非較有利於被告，故依現行即修正後刑法
    第2 條第1 項前段規定，此部分應適用修正前刑法第33條第
    5 款之規定。核被告丙○○在紙條上偽以填載會員之名義及
    利息數額，依台灣民間互助會之習慣，如會員在開標時於空
    白紙條上書寫自己名義及願出利息數額，已足以辨明該張紙
    條為特定之會員願以所書數字為標息金額參加競標之標單準
    私文書，是被告在紙條上偽以填載會員之名義及利息數額而
    偽造完成特定會員願以所書數字為標息金額參加競標之標單
    準私文書後，復持之向到場之會員行使表示為該等被冒標之
    會員託標，足以生損害於被冒標者之行為，係犯刑法第216
    條、第210 條、第220 條第1 項之行使偽造準私文書罪（最
    高法院87年度台上字第482 號判決、87年度台非字第12號判
    決、88年度台上字第5410號判決、89年度台上字第1319號判
    決、91年度台上字第5683號判決意旨參照）。又被告向到場
    會員及其他未到場會員施用詐術佯稱為其所冒標之會員得標
    ，致使其他活會會員陷於錯誤，而如數交付會款之行為，則
    係犯刑法第339 條第1 項之詐欺取財罪。被告偽造準私文書
    而後行使，偽造準私文書之低度行為應為行使之高度行為所
    吸收，不另論罪。被告丙○○所犯上開各罪與謝乾木間，均
    有犯意聯絡及行為分擔，為共同正犯（按刑法第28條原規定
    『二人以上共同實施犯罪之行為者，皆為正犯。』修正為『
    二人以上共同實行犯罪之行為者，皆為正犯。』此一修正不
    影響於本件被告與游士緯等人為共同正犯之關係，不生法律
    變更比較問題，應逕適用裁判時法即修正後刑法第28條規定
    ）。又刑法第56條連續犯之規定，業於94年2 月2 日修正公
    布刪除，並於95年7 月1 日起施行如前述，此刪除雖非犯罪
    構成要件之變更，但顯已影響行為人刑罰之法律效果，自屬
    法律有變更，依修正後刑法第2 條第1 項前段規定，比較新
    、舊法結果，仍應適用較利於被告之行為時法律即舊法論以
    連續犯（參照最高法院95年第8 次刑事庭會議決議）。是被
    告於如附表二(一)、(二)所示多次行使偽造準私文書、詐欺取財
    之行為，均時間緊接，方法相同，復均觸犯構成要件相同之
    罪名，顯係基於概括犯意為之，均應依修正前刑法第56條連
    續犯之規定各以連續行使偽造準私文書、連續詐欺取財一罪
    論，並均依法加重其刑。又被告於同次標會中同時詐取多位
    活會會員所犯之上開詐欺取財罪，係以一行為而觸犯數罪名
    ，為想像競合犯，應依修正後刑法第55條規定，從一詐欺取
    財罪處斷（按修正前刑法第55條規定『一行為而觸犯數罪名
    ，從一重處斷』，此即學理上所稱之想像競合犯，雖經修正
    為『一行為而觸犯數罪名者，從一重處斷。但不得科以較輕
    罪名所定最輕本刑以下之刑』，惟此最低度刑科刑之限制核
    屬法理之明文化，非屬法律變更，不生新舊法比較之問題，
    應逕依裁判時法論處）。又修正後刑法刪除第55條關於牽連
    犯之規定，而依修正前之規定，犯一罪而其方法或結果之行
    為犯他罪名者，從一重處斷，依修正後之刑法既已刪除牽連
    犯之規定，則所犯各罪應依數罪併罰之規定分論併罰，比較
    新舊法之規定，修正後之規定並非較有利於被告，依現行刑
    法第2 條第1 項之規定，自應適用修正前刑法第55條牽連犯
    之規定，是被告所犯上開連續行使偽造準私文書罪、連續詐
    欺取財罪2 罪間，因有方法結果之牽連犯關係，應依修正前
    刑法第55條規定，從一重之連續行使偽造準私文書罪處斷。
    爰審酌被告之犯罪動機、目的、手段、犯罪所得利益高達8,
    099,300 元、對被害人所生損害非輕、迄今尚與告訴人等達
    成民事和解賠償損失（業據告訴人許水木等人證述在卷）及
    其犯後態度等一切情狀，量處如主文所示之刑。
四、被告所行使偽造之前述標單，並未扣案，且距今已年餘，被
    告丙○○並供承偽造之標單已經隨意丟棄等語在卷，復查無
    證據證明現仍存在，應認已滅失，又非屬違禁物，為免日後
    執行困難，爰均不予宣告沒收之，且被告在上開標單上偽造
    之署押，既已因標單滅失而不存在，亦不為沒收之宣告，併
    予敘明。
據上論斷，應依刑事訴訟法第452 條、第273 條之1 第1 項、第
299 第1 項前段，修正後刑法第2 條第1 項前段、第28條、第55
條，刑法第216 條、第210 條、第220 條第1 項、第339 條第1
項，修正前刑法第56條、第55條、第33條第5 款，刑法施行法第
1條 之1 第1 項、第2 項前段，判決如主文。
本案經檢察官蔡宜均到庭執行職務。
中　　華　　民　　國　　96　　年　　5 　　月　　31　　日
　　　　　　　　　刑事第七庭法　官  林惠霞
以上正本證明與原本無異。
如不服本判決，應於收受送達後10日內向本院提出上訴書狀。
                            書記官  陳恩如
中　　華　　民　　國　　96　　年　　5 　　月　　31　　日
 附表一：被告召集互助會明細
 (一)第1會
┌───┬──────────────────────┐
│會  期│自93年8 月10日起至97年6 月10日止，會金2 萬元│
│起迄日│，每月10月開標，採內標制，起會當月除收取會金│
│      │外，並開第1 次標。                          │
├───┼──────────────────────┤
│會員  │己○○（2會）、庚○○○（2 會）、陳玉山（2會│
│      │）、張秀菊（2 會）、楊振聰、楊振雁、楊振風、│
│      │鍾良昌、張淑真、洪艷敏、謝鳳英、李中平、游秀│
│      │蘭、林江洋、鍾文雄（2 會）、乙○○、坤征通運│
│      │、呂秀美（2 會）、馬新益、馬立佳、蕭仲卿、吳│
│      │月鳳（2會）、吳建成、吳建寬、吳福來（2會）、│
│      │張文慶、張素美、丁○○、張日富（2 會）、張德│
│      │勝、覺華清、癸○○、劉秀琴、同偉塑膠、壬○○│
│      │（2會）、戊○○（包含會首共計47會）         │
└───┴──────────────────────┘
 (二)第2會
┌───┬──────────────────────┐
│會  期│自94年4 月10日起至96年12月10日止，會金2 萬元│
│起迄日│，當月10月開標，採內標制，起會當月除收取會金│
│      │外，並開第1 次標。                          │
├───┼──────────────────────┤
│會員  │己○○（3 會）、庚○○○、陳玉山、陳秉宜、葉│
│      │宇承、楊振聰（2 會）、楊振雁、楊振風、戊○○│
│      │、張淑真、洪艷敏、許秀齡（2 會）、王文宣、劉│
│      │珍蘭、劉秀卿、游麗珍、張文慶、坤征通運、蔣怡│
│      │謀、林慧琪（2 會）、張日富、林淑霞、吳福來、│
│      │吳建寬、劉賜生、林威志、葉倫記（包含會首共計│
│      │33 會）                                     │
└───┴──────────────────────┘
 附表二：被告冒標會員明細及詐得金額
 (一)第1會
┌─┬──────┬───┬────┬──┬─────┐
│編│冒 標 日 期 │被冒標│冒標金額│活會│詐得金額（│
│號│            │人    │        │人數│冒標當月活│
│  │            │      │        │（含│會人數×扣│
│  │            │      │        │遭冒│除標金後之│
│  │            │      │        │標之│會款）    │
│  │            │      │        │會員│          │
│  │            │      │        │ ） │          │
├─┼──────┼───┼────┼──┼─────┤
│1 │93年9月10日 │鍾良昌│2,500元 │46會│805,000元 │
├─┼──────┼───┼────┼──┼─────┤
│2 │93年12月10日│丁○○│2,500元 │44會│770,000元 │
├─┼──────┼───┼────┼──┼─────┤
│3 │94年1月10日 │謝鳳英│2,500元 │44會│770,000元 │
├─┼──────┼───┼────┼──┼─────┤
│4 │94年2月10日 │壬○○│2,400元 │44會│774,400元 │
├─┼──────┼───┼────┼──┼─────┤
│5 │94年3月10日 │楊振燕│2,500元 │44會│770,000元 │
├─┼──────┼───┼────┼──┼─────┤
│6 │94年4月10日 │癸○○│2,500元 │44會│770,000元 │
├─┼──────┼───┼────┼──┼─────┤
│7 │94年7月10日 │乙○○│2,500元 │42會│735,000元 │
├─┼──────┼───┼────┼──┼─────┤
│8 │95年1月10日 │楊振風│2,900元 │37會│632,700元 │
├─┼──────┼───┼────┼──┼─────┤
│9 │95年2月10日 │陳何色│2,900元 │37會│632,700元 │
│  │            │李    │        │    │          │
├─┴──────┴───┴────┴──┴─────┤
│以上合計詐得6,659,800元                             │
└──────────────────────────┘
 (二)第2會
┌─┬──────┬───┬────┬──┬─────┐
│編│冒 標 日 期 │被冒標│冒標金額│活會│詐得金額（│
│號│            │人    │        │人數│冒標當月活│
│  │            │      │        │（含│會人數×扣│
│  │            │      │        │遭冒│除標金後之│
│  │            │      │        │標之│會款）    │
│  │            │      │        │會員│          │
│  │            │      │        │）  │          │
├─┼──────┼───┼────┼──┼─────┤
│1 │94年8月10日 │林慧琪│2,300元 │29會│513,300元 │
├─┼──────┼───┼────┼──┼─────┤
│2 │94年10月10日│林慧琪│2,100元 │28會│501,200元 │
├─┼──────┼───┼────┼──┼─────┤
│3 │95年2月10日 │劉賜生│3,000元 │25會│425,000元 │
├─┴──────┴───┴────┴──┴─────┤
│以上合計詐得1,439,500元                             │
└──────────────────────────┘
附錄本案論罪科刑法條：
刑法第216條：
行使第210 條至第215 條之文書者，依偽造、變造文書或登載不
實事項或使登載不實事項之規定處斷。
刑法第210條：
  偽造、變造私文書，足以生損害於公眾或他人者，處5 年以下
有期徒刑。
刑法第220條：
  在紙上或物品上之文字、符號、圖畫、照像，依習慣或特約，
足以為表示其用意之證明者，關於本章及本章以外各罪，以文書
論。
  錄音、錄影或電磁紀錄，藉機器或電腦之處理所顯示之聲音、
影像或符號，足以為表示其用意之證明者，亦同。
  稱電磁紀錄，指以電子、磁性或其他無法以人之知覺直接認識
之方式所製成之紀錄，而供電腦處理之用者。
刑法第339條：
  意圖為自己或第三人不法之所有，以詐術使人將本人或第三人
之物交付者，處5 年以下有期徒刑、拘役或科或併科1000元以下
罰金。
  以前項方法得財產上不法之利益或使第三人得之者，亦同。
  前二項之未遂犯罰之。
